【裁判字號】    91,訴,699
【裁判日期】    920117
【裁判案由】    考試
【裁判全文】
臺北高等行政法院判決                              九十一年度訴字第六九九號
                              .
    原      告  甲○○
    被      告  內政部
    代  表  人  余政憲部長）.
    訴訟代理人  乙○○
                丙○○
右當事人間因考試事件，原告不服行政院中華民國九十一年二月二十日院臺訴字第○
九一○○八○八八六號訴願決定，提起行政訴訟，本院判決如左：
    主  文
原告之訴駁回。
訴訟費用由原告負擔。
    事  實
一、事實概要：原告於民國（下同）九十年十月三十一日向被告申請不動產估價師特
    種考試應考資格審查，被告以其未檢附任職公司、商號或財團法人之營利事業登
    記證或營業登記證影本及八十九年十月五日以前該項執行業務所得扣繳資料證明
    或薪資所得扣繳資料證明年月合計達三年以上之影本，核與不動產估價師法施行
    細則第二十一條第一項及第二項第三款規定不符，以九十年十一月十二日台（九
    十）內地字第九○一五七四二號函駁回申請，原告不服，提起訴願，經行政院訴
    願決定駁回，原告仍不服，遂提起本件行政訴訟。
二、兩造聲明：
  (一)原告聲明：
    1.原處分、訴願決定均撤銷，被告應發給原告不動產估價師特種考試資格證明。
    2.被告應給付原告新台幣（下同）四千二百八十四萬元。
    (二)被告聲明：如主文所示。
三、兩造之爭點：原告是否合於不動產估價師法第四十四條應不動產估價師特種考試
    之資格？
  (一)原告主張之理由：
    1.原告係私立建國工商專科學校畢業，經丙等考試土地行政人員外勤組考試及格
      、公務人員薦任升等考試地政職系土地測量科考試及格、台灣省訓練團全面平
      均地權講習班結業，於六十六年四月六日至六十九年四月十七日，在台中縣大
      甲地政事務所擔任業務員，從事全面平均地權、申報地價與重新規定地價等相
      關工作，並有該事務所離職證明書（備註薪資領至六十九年四月十六日止）為
      薪資所得扣繳資料證明，合於不動產估價師法第四十四條第二項於本法施行前
      已從事不動產估價業務滿三年，有薪資所得扣繳資料證明並具有專科以上學校
      畢業資格之規定。
    2.不動產估價師法未規定公部門估價人員不可參加該特種考試。如公部門估價業
      務滿三年不能申請特種考試證明，但滿三年若經不動產估價師高等考試及格，
      卻可作為開業之證明，十分奇怪。又原告因相關學分修習不足不動產估價師高
      等考試所規定之十八個學分，故原告不能參加該高等考試。
    3.憲法第一百七十二條規定，命令與憲法或法律牴觸者無效。而不動產估價師法
      施行細則第二十一條卻限制公部門估價人員之特考資格，有違母法（法律優越
      原則）與憲法保障人民應考試之權利。行政機關逾越裁量，即構成違法。
    4.不動產估價師特考於九十一年三月初開始報名，原告因無法參加而受損害，爰
      起訴請求國家賠償原告將來可得之利益，其計算方式為：原告可執業至七十五
      歲，每月執業損害以七萬元計，合計二千一百四十二萬元，另請求慰撫金二千
      一百四十二萬元，合計四千二百八十四萬元。
  (二)被告主張之理由：
    1.八十九年十月四日公布施行之不動產估價師法第四十四條規定：「本法施行前
      已從事第十四條第一項所定不動產估價業務者，自本法施行之日起，得繼續執
      業五年；五年期滿後尚未取得不動產估價師資格並依本法開業者，不得繼續執
      行不動產估價業務。本法公布施行前『已從事不動產估價業務』滿三年，有該
      項執行業務『所得扣繳資料證明或薪資所得扣繳資料證明』並具有專科以上學
      校畢業資格，經中央主管機關審查合格者，得應不動產估價師特種考試。」。
      上開法條在立法過程係採立法委員提案之版本（原為第四十三條）三讀通過，
      其條文立法說明為「一為避免本法施行前之『業者』，於本法施行後而未取得
      執業資格前驟失其『營業權益』，爰於第一項明定本法施行前已執行業務者，
      於本法施行後得繼續執行業務，並規定其繼續執行業務之時間為五年，以催促
      業者應於五年內依本法取得執業資格，五年內未取得執業資格者，不得繼續執
      業，以全面提昇不動產估價師之技術水準，保障民眾權益。二為解決現有估價
      業者『合法化』問題，應舉辦特種考試，使現有業者通過後，能立即取得合格
      估價師之資格。」，由立法意旨可知該法條所規範之對象為私部門之不動產估
      價業者，而非公部門辦理估價之人員，因公部門辦理估價之人員無所謂喪失「
      營業權益」及「合法化」問題，私部門之不動產估價業者因不動產估價師法施
      行之日起五年期滿後即喪失「營業權益」，故法律規定為私部門已依法登記得
      經營不動產估價業務之業者舉辦特種考試，使其能取得專業證照，解決其可能
      面臨失業及合法化問題，並催促業者於五年內依該法規定取得執業資格，五年
      內未取得執業資格者，不得繼續執業，以提昇不動產估價師之技術水準，保障
      民眾權益。被告依上開立法意旨於同法施行細則第二十一條規定：「本法第四
      十四條第二項所定本法公布施行前已從事不動產估價業務者，指已登記得經營
      不動產估價業務之公司、商號或財團法人從事不動產估價業務之人員。」，原
      告申請得應不動產估價師特種考試資格之審查時，係以其在行政機關辦理地價
      業務之經歷，並無於不動產估價師法施行前任職於登記經營不動產估價業務之
      公司、商號或財團法人從事不動產估價業務之經歷，亦未檢具執行業務所得扣
      繳資料或薪資所得扣繳資料證明，核與不動產估價師法第四十四條及同法施行
      細則第二十一條規定不符，被告爰駁回其申請。
    2.原告主張上開施行細則逾越母法及牴觸憲法一節，按該施行細則第二十一條係
      依據母法第四十四條立法意旨而為補充之規定，並無逾越母法、牴觸憲法之問
      題，亦無違背法律優越、法律保留原則。
    3.不動產估價師考試設有特種考試、高等考試二種方式，如不具不動產估價師法
      第四十四條所規定之執業資歷不能參加特種考試，亦可參加高等考試，無侵害
      原告憲法上之應考試權。
    理  由
一、原告起訴主張：原告係專科學校畢業，於六十六年四月六日至六十九年四月十七
    日，在台中縣大甲地政事務所擔任業務員，從事全面平均地權、申報地價與重新
    規定地價等不動產估價相關工作，並有該事務所離職證明書（備註薪資領至六十
    九年四月十六日止）為薪資所得扣繳資料證明，合於不動產估價師法第四十四條
    第二項規定，詎被告依逾越母法及牴觸憲法之同法施行細則第二十一條，駁回原
    告應不動產估價師特種考試資格審查之申請，爰訴請撤銷原處分及訴願決定，並
    請求國家賠償云云。
二、被告則以：原告非從事不動產估價之業者，並非不動產估價師法第四十四條所設
    特種考試欲保障其營業權益之對象，該法施行細則依母法立法意旨而規定，無逾
    越母法或牴觸憲法之情事等語置辯。
三、本件兩造不爭原告係專科學校畢業、原告曾在台中縣大甲地政事務所擔任業務員
    ，從事全面平均地權、申報地價與重新規定地價等相關工作，原告並未從事民間
    不動產估價業務等事實，並有畢業證書、服務證明書、離職證明書各一件及台中
    縣政府令五件附卷可參，自堪信為真實。茲有爭執者，厥在於原告上開資歷，是
    否合於不動產估價師法第四十四條應不動產估價師特種考試之資格？
四、經查：
  (一)按「不動產估價師受委託人之委託，辦理土地、建築改良物、農作改良物及其權
    利之估價業務。」「本法施行前已從事第十四條第一項所定不動產估價業務者，
    自本法施行之日起，得繼續執業五年；五年期滿後尚未取得不動產估價師資格並
    依本法開業者，不得繼續執行不動產估價業務。」「本法公布施行前已從事不動
    產估價業務滿三年，有該項執行業務所得扣繳資料證明或薪資所得扣繳資料證明
    並具有專科以上學校畢業資格，經中央主管機關審查合格者，得應不動產估價師
    特種考試。」「前項特種考試，於本法公布施行後五年內辦理三次。」不動產估
    價師法第十四條第一項、第四十四條第一項、第二項及第三項分別定有明文。是
    可知得應不動產估價師特種考試者，應以於不動產估價師法施行前已從事受委託
    人之委託，辦理土地、建築改良物、農作改良物及其權利之估價業務滿三年者為
    限，而此項特種考試，係為保障該法施行前已從事受委託人之委託，辦理土地、
    建築改良物、農作改良物及其權利之估價業務者之營業權益。此參諸卷附之立法
    院議案關係文書關於該特種考試之立法說明：「一為避免本法施行前之業者，於
    本法施行後而未取得執業資格前驟失其營業權益，爰於第一項明定本法施行前已
    執行業務者，於本法施行後得繼續執行業務，並規定其繼續執行業務之時間為五
    年，以催促業者應於五年內依本法取得執業資格，五年內未取得執業資格者，不
    得繼續執業，以全面提昇不動產估價師之技術水準，保障民眾權益。二為解決現
    有估價業者合法化問題，應舉辦特種考試，使現有業者通過後，能立即取得合格
    估價師之資格。」益明。從而，被告所發布之不動產估價師法施行細則第二十一
    條規定：「本法第四十四條第二項所定本法公布施行前已從事不動產估價業務者
    ，指已登記得經營不動產估價業務之公司、商號或財團法人從事不動產估價業務
    之人員。」「前項人員申請不動產估價師特種考試資格審查，應於當次考試報名
    開始之日十五日前檢附下列文件，向中央主管機關為之：一、申請書。二、身分
    證明文件影本。三、本法施行前已從事不動產估價業務滿三年之證明文件。：：
    ：」依前開之說明，並無逾越母法之情事。
  (二)又按憲法第十五條及第十八條固分別規定：「人民之生存權、工作權及財產權應
    予保障。」「人民有應考試之權」，然同法第二十三條亦規定有「以上各條列舉
    之自由權利，除為防止妨礙他人自由、避免緊急危難、維持社會秩序，或增進公
    共利益所必要者外，不得以法律限制之。」，是人民上開基本權利，如合於憲法
    第二十三條之要求者，非不得以法律限制之。再按不動產估價師法第一條「中華
    民國國民經不動產估價師考試及格，並依本法領有不動產估價師證書者，得充任
    不動產估價師。」、第三條「經不動產估價師考試及格者，得向中央主管機關請
    領不動產估價師證書。」及前揭第四十四條之規定，依上開之說明，並無違反憲
    法之情事，而同法施行細則亦無違反母法之情事，亦如前述，是該施行細則並無
    憲法第一百七十二條「命令與憲法或法律牴觸」之情事。
  (三)查本件原告既不爭其並未從事民間不動產估價業務，則與前揭不動產估價師法第
    四十四條應不動產估價師特種考試之資格不符，其不得應不動產估價師特種考試
    自明。此外，不動產估價師考試另設有高等考試，不屬不動產估價師法第四十四
    條及該法施行細則第二十一條所規定之人員，只要符合該高等考試之資格，仍有
    充任不動產估價師之途徑。至原告主張其因修習相關學分不足，不具該高等考試
    之應考資格一節，此則屬另一問題，不能據此為准其應該特種考試之理由。
五、綜上所述，原告所為其符合不動產估價師特種考試應考資格之主張，為不可採，
    原處分駁回原告之申請，其認事用法並無違誤，訴願決定遞予維持，亦無不合，
    原告起訴請求撤銷原處分及訴願決定，判命被告應發給原告不動產估價師特種考
    試資格證明，為無理由，應予駁回。
六、至原告主張因原處分違法，致其受有損害，合併訴請國家賠償部分，按國家賠償
    法第十條第一項規定：「依本法請求損害賠償時，應先以書面向賠償義務機關請
    求之。」第十一條第一項前段規定：「賠償義務機關拒絕賠償，或自提出請求之
    日起逾三十日不開始協議，或自開始協議之日起逾六十日協議不成立時，請求權
    人得提起損害賠償之訴。」，是國家賠償之請求採協議先行原則，此為起訴之合
    法要件。查本件原告並未以書面向被告先行請求，原告此部分起訴不備上揭要件
    ，為不合法，爰併予駁回之。
據上論結，本件原告之訴為一部不合法、一部無理由，爰依行政訴訟法第九十八條第
三項前段，判決如主文。
中    華    民    國    九十二      年      一        月      十七      日
                 臺 北 高 等 行 政 法 院   第 一 庭
                                審 判 長 法  官  王  立  杰
                                         法  官  黃  本  仁
                                         法  官  王  碧  芳
右為正本係照原本做成。
如不服本判決，應於送達後二十日內，向本院提出上訴狀並表明上訴理由，如於本判
決宣示後送達前提起上訴者，應於判決送達後二十日內補提上訴理由書（須按他造人
數附繕本）。
中      華      民      國    九十二    年      一      月     十七     日
                                         法院書記官 鄭聚恩


司法院資訊處製作；財團法人民間司法改革基金會備份。
